行　政　法　院　判　決　　　　　　　　　　　　　八十八年度判字第四三二九號
　　原　　　告　乙○○○
　　訴訟代理人　吳宏山律師
　　　　　　　　甲○○
　　被　　　告　經濟部智慧財產局（承受原經濟部中央標準局業務）
右當事人間因新型專利舉發事件，原告不服行政院中華民國八十七年六月十六日台八
七訴字第二九八二六號再訴願決定，提起行政訴訟。本院判決如左︰
　　主  文
原告之訴駁回。
　　事  實
緣原告於民國八十三年六月十一日以其「螺絲裝卸電動工具追加一」係以離合器控制
電動工具輸出軸之轉動，該離合器結構包括有側板、彈簧、前緣、配重塊等情，向被
告機關申請新型專利，作為其第00000000號新型專利之追加專利，經被告機
關編為第00000000追加一號審查，准予專利。於公告期滿審查確定後，在原
發新型六二三二七號專利證書註記第一追加專利權期間。嗣訴外人黃萬得以本案有違
專利法第九十八條第一項第一款、第二款及第二項之規定，檢具申准在先之第000
00000號「螺絲裝卸電動工具之基座改良結構」（下稱引證一）、第00000
00號「離心開關改良結構」（下稱引證二）及第00000000號「馬達離心開
關之改良結構」（下稱引證三）等新型專利公告及說明書等，對之提出舉發。案經被
告機關審查，為本案舉發成立，應撤銷其專利權之審定，發給八十六年九月十二日（
八六）台專（判）○五○二○字第一三六一九九號專利舉發審定書。原告不服，一再
訴願，均遭決定駁回，遂提起本件行政訴訟。茲摘敘兩造訴辯意旨於次：
原告起訴意旨略謂︰按專利法第九十七條之規定：「稱新型者，謂對物品之形狀、構
造或裝置之創作或改良。」亦即新型與發明不同之處，乃新型只要係對既有之物品加
以改良而具有增進功效之事實者，即應准予專利。又同法第九十八條第一項第一、二
款及第二項固分別規定：「申請前已見於刊物或已公開使用者。」、「有相同之發明
或新型申請在先並經核准專利者」、「新型係運用申請前既有之技術或知識，而為熟
習該項技術者所輕易完成且未能增進功效時」，不得依本法申請取得新型專利，然是
否不予專利必須以事實認定之，查：（一）本案所提供之螺絲裝卸電動工具追加一，
其申請專利範圍第１項係以吉普森式寫法界定出其結構為：包括有一離合器、一馬達
、一基座、一驅動元件、一被動元件，而其特徵者係在於：該離合器前方乃具有一前
緣，且在該前緣之前端面一體地延伸出有兩支栓柱，栓柱之前段呈縮減直徑之結構而
形成其栓柱之前端，而在驅動元件之後端面下緣係形成弧面，且相對於該弧面之位置
，於基座相對地設有一對貫穿孔，其貫穿孔之孔徑恰可供離合器之栓柱穿入，該栓柱
可在受離合器之離心作用控制，抵掣於該驅動元件之弧面使驅動元件固定，或釋放該
驅動元件使驅動元件呈可擺動狀態。另外，其申請專利範圍第２項係進一步界定出該
離合器之配重塊為一塊體藉由鉚釘鉚固在該離合器之兩側板之外側壁。（二）被告機
關等為舉發成立及駁回訴願、再訴願之理由係稱：「本案雖為新型追加案，但舉發標
的為該追加案，而非母案，被告機關就本案之專利要件審查，並無違誤，所述應以母
案為論據云云，核不足採。引證一與本案請求之結構與專利標的雖不相同，然引證一
之圖式已明顯揭示本案驅動元件一側下緣形成弧斜面，兩栓柱前段部形成漸縮直徑形
態，可使栓柱抵住弧面時令驅動元件確實固定之結構特徵，且引證一彈簧之設置係在
使栓柱與離合器前緣前端面同動，此與栓柱一體設於離合器前緣前端面實屬同等功效
，為熟習此技藝者所能輕易達成且不具增進之功效。又引證二及三已揭露本案配重塊
連附接合於離合器兩側板之技術，本案雖指明配重塊以鉚釘固定，然鉚釘固定仍屬接
合固定範疇，係屬既有技術，難認具增進功效。又栓柱與斜面或弧面相抵時，兩者同
為直線接觸，若考慮材料之塑性變形則為一小區域之接觸面，而不論斜面或弧面，皆
由接觸面產生一反作用力與栓柱之作用力相抵，其反作用力之方向與斜面角度或弧面
接觸點切線有關，非如所述引證一栓柱所抵之力道會受斜面吸收而無反作用力，抵住
之力道不如弧面牢固云云。」（三）本案乃為一新型追加案，其主要訴求重點在於沿
襲原母案之結構而再加以補強改良者，因得有本案之產生方能顯現原母案於結構不足
之處。依據專利法第一百零五條準用第二十八條第一、二項所稱：「專利申請權人或
專利權人有再發明時，得申請追加專利．．．。」、「前項之再發明，係指利用原發
明之主要技術內容所完成之發明。」，且該原母案之申請專利日期又早於引證一之公
開日；由本案與原母案之結構比較後得知，本案所包括之基座、驅動元件、栓柱、被
動元件等構件係屬原母案所含括之結構，本案並未對該些構件再作限定，且藉由馬達
高速旋轉所產生之離心力而使離合器之側板向外甩開，進而使驅動元件得以擺動，再
藉由驅動元件之一側端對應於被動元件之齒部撞擊而帶動被動元件之功能亦屬原母案
所能達到之功能。故本案之專利特徵僅針對原母案不具有之結構部分作進一步訴求，
以原告之觀點，即使舉發標的係在於本案，但應就本案延續原母案之再發明精神作為
訴求重點，且原母案之申請專利日期又早於引證一之公開日，故本案應以原母案為論
斷之主要依據，而不應以同屬本案申請人之專利權之引證案作為核駁之依據。（四）
１、關於引證一之圖示有揭示驅動元件一側下緣所形成之斜面，該引證二所提供之「
螺絲裝卸電動工具之基座改良結構」之申請專利範圍係界定於具有減輕重量之基座，
該基座以金屬材質分別成型出座體及軸套，再以塑鋼材質成型之外殼將主座體及軸套
緊密包覆於內而成基座，並使軸套延伸出若干部份以供套配馬達軸，藉以使整體之重
量得以減輕而利於操作且製造容易，其完全未及驅動元件、離合器、栓柱等之結構
訴求。爾后，因本案整體須考量該驅動元件係為相對並置於基座上所形成一樓空區內
，而於基座所設有一對貫穿孔，可供離合器之栓柱穿入並抵於該驅動元件之弧面，因
有牽及馬達於旋轉後、如速度未達預定轉速時，該離合器之栓柱、係為抵住驅動元
件後端面下緣之弧面使之無法擺動，而當馬達轉速到達某一速度以上時，離合器之二
側板會因離心力而向外甩開並同時向後退出，帶動栓柱連同其一體之端面隨同離合器
向後退而離開驅動元件及其弧面，方可使驅動元件呈可擺動狀態。因有上述作動關係
，須將驅動元件之弧面列入系爭案之申請專利標的，使整體具有連貫關係，至於引證
一所示圖面上驅動元件之部分，因無關引證一之整體申請標的，理應摒除。２、引證
一彈簧之設置乃配合其栓柱需藉由該彈簧之被壓縮及回復力，方使栓柱前進抵住驅動
元件及其後退放鬆驅動元件而擺動，此際之離合器端面功能得前進推抵栓柱底面、後
退放鬆栓柱底面，而彈簧則賦予栓柱緊密接觸離合器端面之彈力，且引證一之結構標
的並不在此，故與本案之栓柱一體設於離合器之結構搭配完全不同（參閱本案及引證
一之圖示），應以本案部分結構整體而論。該離合器之前方乃具有一前緣，且在該前
緣之前端面一體地延伸出有兩支栓柱，栓柱之前段呈縮減直徑之結構而形成其栓柱之
前端（參閱本案創作說明第四頁），故本案之栓柱一體設於離合器前緣前端面之結構
係為另外獨立之特徵。另依產業降低零組件即是降低成本並增加競爭力而言，減少彈
簧無非是創作精神之所在，理當予以認同才適當，而被告機關僅以圖示相較即否定原
告改良之心血，實為被告機關草率審核之故。３、另外，當離合器之栓柱抵於引證一
中驅動元件之斜面時，栓柱最前端之力道會受斜面下滑之緣故而朝向該斜面之下方，
且栓柱所抵之力道亦會順由該斜面吸收而無反作用力，使其抵住之力道不牢固；又如
離合器之栓柱抵於弧面時，其弧面隆凸之面積會產生一反作用力而與栓柱相抵，使牢
固性增加，在發明創作之過程，其如此互動之改良，極具小兵立大功之功效。故請鈞
院以此觀點判定本案驅動元件之弧面部位係具有改良後增加牢固性之功效，並無違反
專利法第九十八條第二項所明定。（五）有關引證二之配重設置，原告認為，其係一
般習用所用之鉚或焊方式連結，且並無說明以何種輔助工具來接合，而習知鉚或焊之
連附方式較為不牢固，且配重之體積重量係牽馬達轉速、規格及彈簧強度而定，習
用之配重體常因重量而與馬達轉速及規格無法有效配合，或因連附方式之緣故，使離
心開關藉由馬達高速同時轉動下，使其所產生之離心力不均勻而導致輸出力量不勻稱
，造成操作不易，故本案乃以鉚釘鉚固方式則較為穩固。且將鉚釘鉚固於離合器兩側
板之外側壁之技術較為困難，須考慮配重體、鉚釘之重量與馬達轉速或規格是否搭配
而進行鉚固，但藉由鉚釘鉚固方式，其於高速旋轉下之離心力更為勻稱，且操作順手
，又因鉚釘本身具有重量，可平衡配重於高速旋轉下之離心力，此乃為業界所未突破
之方式。故於本案中之專利申請標的列為附屬項實因有其功效之必要，亦為專利範圍
明確界定之必需性，絕非舉發人或被告機關單憑經驗即認定此技術手段為既有之技術
，從而認本案難以有功效上之增進等語而抹滅原告之創作改良精神，故該引證三乃不
具證據力者。又，引證三之圖示與說明書所記載者，可明顯看出其配重塊並非以鉚釘
固定於外接緣板，而係藉由嵌設方式結合者，且其說明書創作說明第四頁倒數第二行
以後所述及圖示顯示：「兩離心片，乃為兩者相同皆呈Ｌ形狀之一體製成，其在中間
凹腹位置之靠緣部板面，製作成有環周縫提供銜插作用之嵌片，並於上、下兩各設
有外途頂緣，俾以由嵌片配合定位片1 外摺斜襯邊的插縫兩者予以組合裝配；同時，
其另面所裝置配重塊位置部分，則已為連貫之製成一體，以維持於離心甩拋時重心之
配置平衡，．．．」。原告認為該引證三之配重塊若可製成一體，豈非一體成型，但
由圖三觀之，配重塊與離心片係各為分開單獨之結構，如以結合方式必用黏銲方式方
可固定，此即已回歸習知方式。而本案以鉚釘鉚固方式可由上段之敘述而明瞭，並非
被告機關所稱為既有技術，殊難認本案有功效上之增進等云云，故該引證三應不具證
據力，被告機關之認定顯然有誤。（六）綜上所述，本案與引證案之結構屬性及配置
方式之效應均不相同，且經以上之分析，本案確實較引證案有增進功效之虞，是以，
本案應以符合新型專利之法定要件，然被告機關等卻未審及至此，其違法之事實，彰
彰明甚。為此，懇請鈞院對於本案能詳加再查察，並祈早日撤銷原處分及訴願、再訴
願決定，以維權益。
被告答辯意旨略以：一、起訴理由「舉發標的在於本案，但應就系爭案延續原母案之
再發明精神作為訴求重點，且原母案之申請專利日期又早於引證一之公開日，故系爭
案應以原母案為論斷之主要依據，而不應以同屬系爭案申請人之專利權之引證案作為
核駁之依據」云云。惟查本案雖為新型追加案，然舉發標的即為該追加案，而非其母
案，故本局係就本案之專利要件重予審查，與其母案無關。再者，引證一雖同為原告
申請之專利案，但仍為適格之證據資料，現行專利法對於引證資料並未規定例外情事
，原告所訴實無道理。二、起訴理由又謂「本案與引證案之結構屬性及配置方式之效
應均不相同．．．本案確實較引證案有增進功效」云云。惟查引證一與本案請求之結
構及專利標的雖不相同，然引證一之圖式已明顯揭示本案驅動元件一側下緣形成弧斜
面，兩栓柱前段部形成漸縮直徑形態，可使栓柱抵住弧面時令驅動元件確實固定之結
構特徵，且引證一彈簧之設置係在使栓柱與離合器前緣前端面同動，此與栓柱一體設
於離合器前緣前端面實屬同等功效，而為熟習該項技藝者所能輕易完成且不具功效之
增進。又引證案二、三已揭露本案配重塊連附接合於離合器兩側板之技術，本案雖指
明配重塊以鉚釘固定，然鉚釘固定仍屬接合固定之範疇，係屬既有技術，難謂具增進
功效。綜上所述，本局所為本案舉發成立，應撤銷其專利權之審定並無違法，本案原
告之訴無理由，敬請駁回原告之訴。
    理  由
依行為時專利法第九十八條第二項規定，新型係運用申請前既有之技術或知識，而為
熟習該項技術者所能輕易完成且未能增進功效時，雖無同條第一項所列情事，仍不得
申請取得新型專利。非謂物品之空間形態一有不同，即得稱為新型而申請取得專利。
本件原告於八十三年六月十一日以其「螺絲裝卸電動工具追加一」係以離合器控制電
動工具輸出軸之轉動，該離合器結構包括有側板、彈簧、前緣、配重塊等情，向被告
機關申請新型專利，作為其第00000000號新型專利之追加專利，經編為第0
0000000追加一號審查，准予專利，於公告期滿審查確定後，在原發新型六二
三二七號專利證書註記第一追加專利期間。訴外人黃萬得以本案有違專利法第九十八
條第一項第一款、第二款及第二項之規定，檢具申准在先之引證一、二、三等新型專
利公告及說明書等，對之提起舉發，案經被告機關審查，為本案舉發成立，應撤銷其
專利權之審定。其理由係以：本案包括離合器、馬達、基座、驅動元件、被動元件，
特徵在於離合器之前方具有一前緣，前緣前端面延伸出有兩支栓柱，栓柱之前段呈縮
減直徑之結構而形成其栓柱之前端，在驅動元件之後端面下緣形成弧面，相對於弧面
位置，於基座相對設一對貫穿孔，貫穿孔之孔徑恰可供離合器之栓柱穿入，栓柱可受
離合器之離心作用控制，抵掣於驅動元件之弧面使驅動元件固定，或釋放驅動元件使
驅動元件呈可擺動狀態。引證一之圖式已清楚見其驅動元件一側下緣形成弧面，其兩
栓柱前段部形成漸縮直徑形態，可使栓柱抵住弧面時令驅動元件確實固定，顯見本案
結構特徵完全見諸引證一。又引證二及三圖式皆有揭露配重塊藉由鉚釘鉚固於離合器
之兩側板之技術，本案申請專利範圍第二項之附屬特徵，亦不具進步性，依專利法第
九十八條第二項規定，應不予專利權，嗣經原告提起訴願，由訴願機關將本案申請書
、訴願理由書、舉發卷、答辯書等送請財團法人工業技術研究院審查結果認為：一、
本案雖為新型追加案，然舉發標的為該追加案，而非其母案，故應就本案之專利要件
予以審查，引證一為八十一年十二月二十一日公告之第00000000號「螺絲裝
卸電動工具之基座改良結構」專利案，其與本案所訴求之結構與專利標的雖不相同，
然由引證一之圖示已明顯揭示本案驅動元件一側下緣形成弧斜面，其兩栓柱前段部形
成漸縮直徑形態，可使栓柱抵住弧面時令驅動元件確實固定者之結構特徵；再者引證
一彈簧之設置係在使栓柱與離合器前緣前端面同動，此與栓柱一體設於離合器前緣前
端面實屬同等功效，此為熟習此技藝者所能輕易達成且不具功效之增進者，故本案不
具進步性。二、引證案二、三已揭露本案配重塊連附接合於離合器兩側板之技術手段
，本案雖指明配重塊以鉚釘固定，然鉚釘固定仍屬於接合固定之範疇，本案實不具進
步性。三、當栓柱與斜面或弧面相抵時，兩者同為直線接觸，若考慮材料之塑性變形
則為一小區域之接觸面，而不論斜面或弧面，皆會由接觸面產生一反作用力與栓柱之
作用力相抵，其反作用力之方向則與斜面角度或弧面接觸點切線有關，實非如所述引
證一栓柱所抵之力道會受斜面吸收而無反作用力，使其抵住之力道不如弧面牢固。四
、引證一驅動元件雖未列於引證一之專利申請範圍內，惟引證一之圖示已明顯揭示本
案驅動元件一側下緣形成弧斜面，其兩栓柱前段部形成漸縮直徑形態，可使栓柱抵住
弧面時令驅動元件確實固定者之結構特徵。五、離合器前端面與栓柱之接觸度係受栓
柱與貫穿孔配合設計所影響，經由適當栓柱與貫穿孔配合之選擇即可達到每次接觸度
均勻之功效；又栓柱雖無法與離合器達到百分之百之同步動作，然當馬達高速旋轉，
離合器側板向外甩開時，栓柱即同步外退離開驅動元件斜面，達到驅動元件可擇動以
順利驅動被動元件旋轉之功效。再者離合器與栓柱磨損、彈簧彈性疲乏可經由材料之
考量而解決。六、本案將配重體以錍釘鉚固於離合器兩側板外側壁之技術仍屬接合固
定之範疇，乃為既有技術，引證案二、三已揭露本案配重塊連附接合於離合器兩側板
之技術手段，本案實不具進步性。有財團法人工業技術研究院機械工業研究所八十六
年十二月十日（八六）工研機審字第一二五七號、八十七年四月二十一日（八七）工
研機審字第○四一八號函及所附新型專利舉發案訴願審查意見書、新型專利舉發案再
訴願答辯意見書各乙份在訴願可參。此項專業研究機構依據專業知識、技術所表示
之審查意見，具有公正確實性，訴願及再訴願機關據此為駁回訴願、再訴願之決定，
原無不合。原告提起本件行政訴訟徒以：舉發標的在於本案，但應就本案延續原母案
之再發明精神作為訴求重點，且原母案之申請專利日期又早於引證一之公開日，故本
案應以原母案為論斷之主要依據，而不應以同屬本案申請人之專利權之引證案件作為
核駁之依據。且系爭案與引證案之結構屬性及配置方式之效應均不相同，系爭案確實
較引證案有增進功效云云，指摘原處分及一再訴願決定不當。然查，本案雖為新型追
加案，然舉發標的即為該追加案，而非其母案，故被告機關就本案之專利要件重予審
查，與母案無關。再者，引證案一雖同為原告申請之專利案，但仍為適格之證據資料
，究非全然不可審酌。又引證一與本案請求之結構及專利標的雖不相同，然引證一之
圖式已明顯揭示本案驅動元件一側下緣形成弧斜面，兩栓柱前段部形成漸縮直徑形態
，可使栓柱抵住弧面時令驅動元件確實固定之結構特徵，且引證一彈簧之設置係在使
栓柱與離合器前緣前端面同動，此與栓柱一體設於離合器前緣前端面，實屬同等功效
，而為熟習該項技藝者所能較易完成，且不具增進功效。再引證案二、三已揭露本案
配重塊連附接合於離合器兩側板之技術，本案雖指明配重塊以鉚釘固定，然鉚釘固定
仍屬接合固定之範疇，係屬既有技術，亦難謂增進功效。綜前所述，被告機關認本案
舉發成立，應撤銷原告專利權之審定，於法並無不合，一再訴願決定遞予維持，亦稱
妥適。本件原告起訴論旨為無理由，應予駁回。
據上論結，本件原告之訴為無理由，爰依行政訴訟法第二十六條後段，判決如主文。
中    華    民    國     八十八      年     十二     月      三十       日
                    行 政 法 院 第 一 庭
                                審 判 長 評  事      黃  綠  星
                                         評  事      藍  獻  林
                                         評  事      黃  璽  君
                                         評  事      廖  宏  明
                                         評  事      鄭  忠  仁
右  正  本  證  明  與  原  本  無  異
                                         法院書記官  陳  春  木
中    華    民    國     八十九      年      一      月       三        日
